ACORDAO-COMPLETO-2547255

ACÓRDÃO 4942/2022 ATA 30/2022 - PRIMEIRA CÂMARA

VISTOS, relatados e discutidos estes autos de tomada de contas especial instaurada pela Caixa Econômica Federal em nome de José Airton Pires de Sousa, em razão da omissão no dever de prestar contas dos recursos repassados por força de contrato de repasse firmado entre o então Ministério das Cidades (extinto) e o Município de São João do Rio do Peixe/PB, que tinha por objeto a "pavimentação em paralelepípedos em diversas ruas".
ACORDAM os Ministros do Tribunal de Contas da União, reunidos em sessão da 1ª Câmara, ante as razões expostas pelo relator, e com fundamento nos arts. 1º, inciso I, 16, incisos II e III, alínea "b", 19, 23, incisos II e III, 26 e 58, inciso II, da Lei 8.443/1992 e nos arts. 214, inciso III, alínea "a" e 217 do Regimento Interno, em: 
9.1. acolher parcialmente as alegações de defesa e as razões de justificativa apresentadas por José Lavoisier Gomes Dantas;
9.2. julgar regulares com ressalva as contas de José Lavoisier Gomes Dantas;
9.3. julgar irregulares as contas de José Airton Pires de Sousa;
9.4. aplicar a José Airton Pires de Sousa multa no valor de R$ 8.000,00 (oito mil reais) , fixando-lhe o prazo de quinze dias, a contar da notificação, para que comprove, perante o Tribunal, o recolhimento da dívida aos cofres do Tesouro Nacional, atualizada monetariamente desde a data presente acórdão até a do efetivo recolhimento, se paga após o vencimento, na forma da legislação em vigor;
9.5. autorizar, desde logo, a cobrança judicial da dívida, caso não atendidas as notificações;
9.6. autorizar, caso requerido e se o processo não tiver sido remetido para cobrança judicial, o parcelamento da dívida em até 36 (trinta e seis) parcelas mensais e consecutivas;
9.7. fixar o vencimento da primeira parcela em quinze dias, a contar do recebimento da notificação, e os das demais a cada 30 dias, devendo incidir sobre cada valor mensal os correspondentes acréscimos legais, na forma prevista na legislação em vigor;
9.8. alertar o responsável José Airton Pires de Sousa que, em caso de parcelamento da dívida, a falta de pagamento de qualquer parcela importará no vencimento antecipado do saldo devedor;
9.9. remeter cópia da presente deliberação ao Ministério do Desenvolvimento Regional e aos responsáveis, com a informação de que o relatório e o voto que a fundamentam estão disponíveis para consulta no endereço www.tcu.gov.br/acordãos.

Tomada de contas especial instaurada pela Caixa Econômica Federal em razão da omissão parcial na prestação de contas de recursos transferidos por força de contrato de repasse.

Primeira Câmara

3. Responsáveis: Jose Airton Pires de Sousa (XXX.888.634-XX); José Lavoisier Gomes Dantas (XXX.162.094-XX)

13.1. Ministros presentes: Benjamin Zymler (na Presidência) e Jorge Oliveira (Relator).
13.2. Ministros-Substitutos convocados: Marcos Bemquerer Costa e André Luís de Carvalho.
13.3. Ministro-Substituto presente: Augusto Sherman Cavalcanti.

JORGE OLIVEIRA

Transcrevo, a seguir, a instrução elaborada na SecexTCE (peça 85) , aprovada pelos dirigentes da unidade (peças 86 e 87) e pelo representante do Ministério Público junto ao TCU (peça 88) : 
"INTRODUÇÃO
Cuidam os autos de tomada de contas especial instaurada pela Caixa Econômica Federal (mandatária na Secretaria Executiva do Ministério das Cidades - extinto) , em desfavor de José Airton Pires de Sousa (CPF: XXX.888.634-XX) , em razão de omissão no dever de prestar contas dos recursos repassados por força do Contrato de Repasse 0201892-33, registro Siafi 570264 (peça 17) , firmado entre o então Ministério das Cidades e o município de São João do Rio do Peixe - PB, e que tinha por objeto 'pavimentação em paralelepípedos em diversas ruas'.
HISTÓRICO
Em 10/12/2020, com fundamento na IN/TCU 71/2012, alterada pela IN/TCU 76/2016 e DN/TCU 155/2016, o dirigente da instituição Caixa Econômica Federal autorizou a instauração da tomada de contas especial (peça 1) . O processo foi registrado no sistema e-TCE com o número 833/2019.
O Contrato de Repasse 0201892-33, registro Siafi 570264, foi firmado no valor de R$ 301.546,40, sendo R$ 292.500,00 à conta do concedente e R$ 9.046,40 referentes à contrapartida do convenente. Teve vigência de 6/9/2006 a 5/11/2013, com prazo para apresentação da prestação de contas em 4/1/2014. Os repasses efetivos da União totalizaram R$ 284.371,51 (peça 29) .
A prestação de contas parcial e complementações enviadas foram analisadas por meio dos documentos constantes no processo (peças 20 e 21) .
O fundamento para a instauração da Tomada de Contas Especial, conforme consignado na matriz de responsabilização elaborada pelo tomador de contas, foi a constatação da seguinte irregularidade: 
O motivo para a instauração da presente Tomada de Contas Especial foi a omissão no dever de prestar contas referente ao 2º desbloqueio repassado a Prefeitura Municipal de São João do Rio do Peixe - PB, no âmbito do contrato de repasse descrito como 'PAVIMENTACAO DE DIVERSAS RUAS', não sendo possível atestar a boa e regular aplicação dos recursos públicos. 
O responsável arrolado na fase interna foi devidamente comunicado e, diante da ausência de justificativas suficientes para elidir a irregularidade e da não devolução dos recursos, instaurou-se a tomada de contas especial.
No relatório (peça 39) , o tomador de contas concluiu que o prejuízo importaria no valor original de R$ 67.449,59, imputando-se a responsabilidade a José Airton Pires de Sousa, prefeito no período de 1/1/2013 a 31/12/2016 e 1/1/2017 a 31/12/2020, na condição de prefeito sucessor.
Em 26/2/2021, a Controladoria-Geral da União emitiu o relatório de auditoria (peça 42) , em concordância com o relatório do tomador de contas. O certificado de auditoria e o parecer do dirigente do órgão de controle interno concluíram pela irregularidade das presentes contas (peças 43 e 44) .
Em 7/3/2021, o ministro responsável pela área atestou haver tomado conhecimento das conclusões contidas no relatório e certificado de auditoria, bem como do parecer conclusivo do dirigente do órgão de controle interno, manifestando-se pela irregularidade das contas, e determinou o encaminhamento do processo ao Tribunal de Contas da União (peça 45) .
Em instrução preliminar (peça 49) , a partir dos elementos constantes nos autos e do exame das ocorrências, foi proposta a citação de José Lavoisier Gomes Dantas, prefeito no período de 1/1/2009 a 31/12/2012, na condição de gestor dos recursos, e a audiência deste gestor juntamente com José Airton Pires de Sousa, prefeito no período de 1/1/2013 a 31/12/2016 e 1/1/2017 a 31/12/2020, na condição de prefeito sucessor, conforme discorrido adiante.
Apesar de o tomador de contas não haver incluído José Lavoisier Gomes Dantas como responsável neste processo, após análise realizada sobre a documentação acostada aos autos, conclui-se que sua responsabilidade deve ser incluída, uma vez que há evidências de que tenha tido participação nas irregularidades aqui verificadas.
Após a anuência do corpo dirigente desta unidade técnica (peças 50-51) , os responsáveis foram regularmente notificados.
ANÁLISE DOS PRESSUPOSTOS DE PROCEDIBILIDADE DA IN/TCU 71/2012
Avaliação de Viabilidade do Exercício do Contraditório e Ampla Defesa
Verifica-se que não houve o transcurso de mais de dez anos desde o fato gerador sem que tenha havido a notificação dos responsáveis pela autoridade administrativa federal competente (art. 6º, inciso II, c/c art. 19 da IN/TCU 71/2012, modificada pela IN/TCU 76/2016) , uma vez que o fato gerador da irregularidade sancionada ocorreu em 5/1/2014, e um dos responsáveis (prefeito sucessor) foi notificado sobre a irregularidade pela autoridade administrativa competente conforme abaixo:
José Airton Pires de Sousa, por meio do ofício acostado ao processo (peça 9) , recebido em 31/1/2019, conforme AR (peça 10) .
José Lavoisier Gomes Dantas, excepcionalmente, não houve notificação na fase interna, tendo sido arrolado como responsável apenas neste momento (considerando o fato gerador acima, também para ele não haverá o transcurso de mais de dez anos) .
Valor de Constituição da TCE 	
Verifica-se, ainda, que o valor atualizado do débito apurado (sem juros) em 1/1/2017 é de R$ 90.132,89, e que, apesar de ser inferior ao limite de R$ 100.000,00, constituiu-se esta TCE em conjunto com o débito da TCE 381/2019, do mesmo responsável, cuja soma ultrapassa o valor de R$ 100.000,00, na forma estabelecida conforme os arts. 6º, § 1°, e 19 da IN/TCU 71/2012, modificada pela IN/TCU 76/2016. 
OUTROS PROCESSOS/DÉBITOS NOS SISTEMAS DO TCU COM OS MESMOS RESPONSÁVEIS
Informa-se que foi encontrado processo no Tribunal com os mesmos responsáveis:
	Responsável
	Processos

	José Airton Pires de Sousa
	Processo 006.296/2019-0 [TCE, aberto, 'TCE instaurada pelo (a) Ministério do Desenvolvimento Regional em razão de Omissão no dever de prestar contas, Termo de compromisso TERMO COMP 0201/2014, firmado com o/a MINISTERIO DA INTEGRACAO NACIONAL, Siafi/Siconv 681560, função GESTAO AMBIENTAL, que teve como objeto IMPLANTAÇÃO DE SISTEMA ADUTOR DE ÁGUA - SAA EM SÃO JOÃO DO RIO DO PEIXE (nº da TCE no sistema: 1950/2018) ']
Processo 003.967/2020-4 [CBEX, encerrado, 'Cobrança Executiva de débito/multa originária do (s) AC (s) AC-11395-39/2019-2C, referente ao TC Processo 006.296/2019-0']
Processo 023.298/2018-9 [RACOM, encerrado, 'FOC - Acompanhamento de transferências voluntárias selecionadas com base em risco, sob a coordenação da Secex-CE']
Processo 006.641/2021-0 [TCE, aberto, 'TCE instaurada pelo (a) Caixa Econômica Federal (mandatária no (a) Secretaria Executiva do Ministério das Cidades (Extinta) ) em razão de Omissão no dever de prestar contas, Contrato de repasse CR.NR.0174124-44, firmado com o/a MINISTERIO DAS CIDADES, Siafi/Siconv 525068, função HABITACAO, que teve como objeto Apoio ao Poder Público para construção habitacional para famílias de baixa renda - construção de habitações populares em municípios do Estado da Paraíba autorizado pelo ofício MCIDADES 3786/2005. (nº da TCE no sistema: 381/2019) ']

	José Lavoisier Gomes Dantas
	Processo 002.334/2020-8 [TCE, aberto, 'TCE instaurada pelo (a) MINISTÉRIO DO TURISMO (VINCULADOR) em razão de Não comprovação da regular aplicação dos recursos repassados pela União, Convênio 01560/2008, firmado com o/a MINISTERIO DO TURISMO, Siafi/Siconv 702140, função COMERCIO E SERVICOS, que teve como objeto Realização da Festa de Réveillon 2009, do município de São João do Rio do Peixe, no dia 31 de dezembro de 2008. (nº da TCE no sistema: 2027/2018) ']
Processo 024.669/2014-8 [TCE, aberto, 'TCE contra José Lavoisier Gomes Dantas - ex-prefeito - PM de São João do Rio do Peixe/PB - Irreg. no convênio nº 642/2008 - Ministério do Turismo - MTur - SIAFI n.º 631686']
Processo 000.099/2015-5 [TCE, encerrado, 'TCE contra José Lavoisier Gomes Dantas - ex-prefeito - PM de São João do Rio do Peixe/PB - Omissão das contas do Convênio nº 700846/2010 - Fundo Nacional do Desenvolvimento da Educação -ME - FNDE - SIAFI/SICONV: n.º 662579']
Processo 006.641/2021-0 [TCE, aberto, 'TCE instaurada pelo (a) Caixa Econômica Federal (mandatária no (a) Secretaria Executiva do Ministério das Cidades (Extinta) ) em razão de Omissão no dever de prestar contas, Contrato de repasse CR.NR.0174124-44, firmado com o/a MINISTERIO DAS CIDADES, Siafi/Siconv 525068, função HABITACAO, que teve como objeto Apoio ao Poder Público para construção habitacional para famílias de baixa renda - construção de habitações populares em municípios do Estado da Paraíba autorizado pelo ofício MCIDADES 3786/2005. (nº da TCE no sistema: 381/2019) ']

A tomada de contas especial está, assim, devidamente constituída e em condição de ser instruída.
EXAME TÉCNICO			 
Na instrução precedente (peça 49) , houve a delimitação da responsabilidade pelo débito consignado nestas contas, envolvendo a apuração dos fatos, a identificação dos responsáveis e a quantificação do dano ao erário, dando ensejo à proposta de citação de um responsável e a audiência dos dois arrolados no processo. A proposta foi realizada nos seguintes termos:
Responsável: José Lavoisier Gomes Dantas, prefeito no período de 1/1/2009 a 31/12/2012, na condição de gestor dos recursos.
Irregularidade (citação) : não comprovação da boa e regular aplicação dos recursos federais repassados ao município de São João do Rio do Peixe - PB, em face da omissão no dever de prestar contas dos valores transferidos, no âmbito do contrato de repasse descrito como 'Pavimentação em paralelepípedos em diversas ruas', no período de 6/9/2006 a 5/11/2013, cujo prazo encerrou-se em 4/1/2014.
Conduta: não demonstrar a boa e regular aplicação dos recursos federais recebidos e geridos por meio do instrumento em questão, no período de 6/9/2006 a 5/11/2013, em face da omissão na prestação de contas, cujo prazo encerrou-se em 4/1/2014.
Nexo de causalidade: a conduta descrita impediu o estabelecimento do nexo causal entre as possíveis despesas efetuadas com os recursos recebidos, no âmbito do instrumento em questão, no período de 6/9/2006 a 5/11/2013.
Culpabilidade: não há excludentes de ilicitude, de culpabilidade e de punibilidade; é razoável supor que o responsável tinha consciência da ilicitude de sua conduta; era exigível conduta diversa da praticada, qual seja, desincumbir-se do seu dever por meio da apresentação da prestação de contas no prazo e forma devidos.
Irregularidade (audiência) : não disponibilização das condições materiais mínimas e necessárias para que o seu sucessor pudesse apresentar a prestação de contas do contrato de repasse descrito como 'Pavimentação em paralelepípedos em diversas ruas', no período de 6/9/2006 a 5/11/2013, cujo prazo encerrou-se em 4/1/2014.
Conduta: não disponibilizar as condições materiais mínimas e necessárias para que o seu sucessor pudesse apresentar a prestação de contas.
Nexo de causalidade: a conduta descrita impediu o estabelecimento do nexo causal entre as possíveis despesas efetuadas com os recursos recebidos, no âmbito do instrumento em questão, no período de 6/9/2006 a 5/11/2013.
Culpabilidade: não há excludentes de ilicitude, de culpabilidade e de punibilidade; é razoável supor que o responsável tinha consciência da ilicitude de sua conduta; era exigível conduta diversa da praticada, qual seja, desincumbir-se do seu dever por meio da apresentação da prestação de contas no prazo e forma devidos.
Responsável: José Airton Pires de Sousa, prefeito no período de 1/1/2013 a 31/12/2016 e 1/1/2017 a 31/12/2020, na condição de prefeito sucessor
Irregularidade (audiência) : não cumprimento do prazo originalmente estipulado para prestação de contas do contrato de repasse descrito como 'Pavimentação em paralelepípedos em diversas ruas', cujo prazo encerrou-se em 4/1/2014; e não demonstração da impossibilidade de fazê-lo no prazo devido.
Conduta: descumprir o prazo originalmente estipulado para prestação de contas dos recursos federais recebidos à conta do instrumento em questão, o qual se encerrou em 4/1/2014, bem como não apresentar justificativas ao concedente que demonstrassem a existência de impedimento de prestar contas quando do vencimento do referido prazo.
Nexo de causalidade: a conduta descrita impediu o estabelecimento do nexo causal entre as possíveis despesas efetuadas com os recursos recebidos, no âmbito do instrumento em questão.
Culpabilidade: não há excludentes de ilicitude, de culpabilidade e de punibilidade; é razoável supor que o responsável tinha consciência da ilicitude de sua conduta; era exigível conduta diversa da praticada, qual seja, desincumbir-se do seu dever por meio da apresentação da prestação de contas no prazo e forma devidos ou o oferecimento de justificativas no sentido de que adotou medidas administrativas que estavam ao seu alcance para obter a documentação necessária à prestação de contas, mas encontrou dificuldades concretas que o impediram de prestar contas.
Conforme Despacho de Conclusão das Comunicações Processuais (peça 94) , as providências inerentes às comunicações processuais foram concluídas.
A tabela a seguir retrata os expedientes e/ou edital, além da resposta à citação de dois responsáveis, com referência à localização desses elementos no processo:	
	Responsável
	Ofício/AR
	Resposta

	José Lavoisier Gomes
	peças 56 e 64
	peças 65-77 e 79-81

	José Airton Pires de Sousa 
	peças 54-55 e 58-59
	peças 82-83

Fonte: Despacho Seproc (peça 84) e consulta ao processo; pesquisas de endereço (peças 52-53) - foram notificados em endereço constante da base da Receita Federal e/ou em outras fontes (Renach) .
Como se percebe, regularmente citados, os responsáveis apresentaram suas alegações de defesa e/ou razões de justificativa.
Da defesa de José Lavoisier Gomes
O ex-prefeito, por intermédio de seu procurador constituído, apresentou suas alegações de defesa e razões de justificativa, juntando em anexo à defesa cópia de elementos adiante sintetizados.
Do arrazoado apresentado (peça 65) , observam-se os argumentos sintetizados a seguir.
A ocorrência da prescrição da pretensão punitiva. A gestão do defendente encerrou-se em 31/12/2012 e o último pagamento do convênio foi em 28/12/2012, data que se inicia o prazo prescricional da pretensão punitiva. Não houve notificação dele na fase interna e o despacho de citação se deu em 17/6/2021, oito anos e cinco meses após. 
A ocorrência da prescrição da pretensão de ressarcimento. Os firmes entendimentos antigos do Supremo Tribunal Federal, por meio de decisões monocráticas, e agora recentemente por meio de três decisões com repercussão geral - temas 666, 897 e 899, deixam evidente a possibilidade de prescrição da pretensão de ressarcimento do dano no âmbito do TCU, e a aplicação de prazo prescricional de cinco anos entre o ato reputado ilícito e a decisão que determina a citação no processo de TCE. Tese no tema 666: 'É prescritível a ação de reparação de danos à Fazenda Pública decorrente de ilícito civil'. Tese no tema 897: 'São imprescritíveis as ações de ressarcimento ao erário fundadas na prática de ato doloso tipificado na Lei de Improbidade Administrativa' (ou seja, o ressarcimento ao erário só é imprescritível na hipótese de ato doloso de improbidade) . Tese no tema 899: 'É prescritível a pretensão de ressarcimento ao erário fundada em decisão de Tribunal de Contas'. Da análise dos votos vencedores e dessas teses, observa-se que é prescritível a pretensão de punição e de ressarcimento ao erário nas decisões do TCU, eis que somente no caso de ato doloso de improbidade é que o ressarcimento ao erário é imprescritível.
O prazo prescricional deve ser o quinquenal, baseado em normas de direito público e não nas normas de direito privado (TCU adota o código civil) . A prescrição quinquenal está prevista no Decreto 20.910/1932, no Código Tributário Nacional (Lei 5.172/66) e na Lei 9.873/1999, que regula o processo administrativo em âmbito federal. Menciona outras decisões do STF e doutrinas para fundamentar tal prescrição. 
A ausência de dano ao erário, conforme a própria instrução de citação que registra a execução integral do objeto. A obra era acompanhada pela Caixa, que, antes da liberação dos recursos, verificava as obras in loco e emitia parecer autorizando o pagamento das medições, ou seja, a correta execução do objeto do convênio para somente depois autorizar a liberação do pagamento à empresa executora da obra, que apresentava a nota fiscal. Após esta fase se efetivava a prestação de contas daquela etapa da obra. Em relação ao (segundo) pagamento questionado, realizado em 28/12/2012, houve nota de empenho, nota fiscal, boletim de medição e comprovante do débito na conta do convênio, tudo devidamente contabilizado e registrado no sistema do site do TCE-PB sagres on_line, havendo clara comprovação da boa e regular aplicação dos recursos. Faz menção a nove documentos que junta em anexo à sua defesa.
O defendente só não encaminhou a referida prestação de contas do segundo pagamento pelo fato de estar no fim de seu mandato. Entre o dia 28/12/2012, em que o pagamento foi realizado, e o dia 31/12/2012, quando findou o mandato do gestor, passaram-se apenas três dias e nenhum deles era sequer dia útil.
O defendente repassou para o sucessor o balancete de dezembro, onde contavam as respectivas despesas necessárias à prestação de contas do convênio. Faz menção a um documento, juntado em anexo à defesa, cujo teor transcreve em parte na petição. 
A alegação do prefeito sucessor de que não recebeu os documentos da gestão anterior não merece prosperar, conforme ficou reconhecido pelo TCU e pela Justiça Federal por meio de sentenças emitidas após as devidas instruções probatórias já transitadas em julgado nas esferas Cível e Criminal. Faz menção a três documentos que junta em anexo à sua defesa.
O prefeito sucessor poderia, ainda que não tivesse a documentação, apenas por hipótese, ter obtido o extrato bancário do convênio junto à instituição financeira e a nota fiscal eletrônica junto à empresa ou ao fisco estadual (no sistema sagres do TCE-PB havia a informação do empenho plenamente indicando a nota fiscal) . O boletim de medição já estava em poder da Caixa antes da liberação do pagamento. Ou seja, era plenamente possível ao senhor José Airton Pires de Sousa prestar contas do convênio.
O defendente além de nunca ter sido cientificado da existência de pendências no convênio, enfrentaria dificuldades para fazer a prestação de contas, cujo prazo final para apresentação venceu no mandato do sucessor, pois o fisco estadual e o banco não forneceriam tais informações a ele, devido ao sigilo fiscal e bancário.
A defesa prova, assim, a boa e regular aplicação dos recursos, a ausência de dolo, má-fé e de responsabilidade do defendente na prestação de contas.
Requer, preliminarmente, o acolhimento da preliminar de prescrição. No mérito, o julgamento regular das contas do defendente sem multa e ou qualquer imputação de débito, ou a sua exclusão de qualquer responsabilidade por ato ou falha apontada. 
Os elementos anexados à defesa são sintetizados a seguir.
Relatório de Acompanhamento de Engenharia - RAE da primeira medição/repasse, registrando execução da obra razoável no percentual de 76,13% (peça 66) .
Relatório de Acompanhamento de Engenharia - RAE da segunda medição/repasse, registrando execução de 100% da obra - percentual de 23,87% do segundo pagamento (peça 67) .
Documentos de despesa relativos ao primeiro repasse, como nota de empenho, nota fiscal, recibo, boletim de medição, extrato bancário da conta, relatório de solicitação/comprovação de pagamento - OGU (peças 68 e 71) . 
Extrato bancário da conta 647047-2, agência 40, da Caixa Econômica Federal, de agosto/2006 a fevereiro/2019 (peça 69) , indicando pagamentos correspondentes aos dois valores repassados com as respectivas contrapartidas (pagamentos de R$ 223.809,13 em 18/10/2012, e de R$ 69.608,78 em 28/12/2012) .
Documentos de despesa relativos ao segundo repasse, como nota de empenho, nota fiscal, solicitação de desbloqueio de recursos da Caixa em favor da construtora (peças 70, 73 e 79-81) . 
Sentença de 19/5/2019 proferida no âmbito do processo judicial 881-71.2016.4.05.8202, que tratou de ação penal impetrada pelo MPF em desfavor do defendente, julgando improcedente a pretensão condenatória veiculada na denúncia, cuja narrativa foi de suposto extravio de documentos da gestão municipal no processo de transição para a nova administração municipal. Certidão de trânsito em julgado (peças 72 e 77) .
Sentença de 5/7/2019, proferida no âmbito do processo judicial 800768-84.2016.4.05.8202, que tratou de ação civil de improbidade administrativa impetrada pelo MPF em desfavor do defendente, julgando improcedente o pedido formulado na inicial, extinguindo o processo com resolução de mérito, cuja narrativa foi de suposto extravio de documentos da gestão municipal no processo de transição para a nova administração municipal (peça 76) .
Ofício em que a administração anterior noticia o encaminhamento à administração que lhe sucedeu do balancete mensal de dezembro/2012 da prefeitura. Há ressalva nele de que os comprovantes de despesa não foram apresentados em anexo àquele balancete. Certificado de recebimento de pastas e documentos pela nova administração, mas sem a indicação do conteúdo delas (peça 74) . 
Acórdão 10941/2016-TCU-Segunda Câmara, em que o Tribunal acatou as alegações de defesa e julgou regulares com ressalva as contas do defendente em relação à omissão no dever de prestar contas dos recursos repassados à prefeitura no âmbito do Convênio 700846/2010 (Siafi 662579) , após a apresentação de documentação. Consta na deliberação (na parte dos 'considerandos') que foi deixado com a futura administração todos os documentos necessários à comprovação dos gastos efetuados, fato que, somado à apresentação das contas intempestivamente, mas antes da entrada da TCE, deve ser relevada a omissão inicial, com o julgamento pela regularidade com ressalva das presentes contas (peça 75) .
Da defesa de José Airton Pires de Sousa
O prefeito sucessor apresentou suas razões de justificativa, juntando em anexo à defesa cópia de elementos adiante sintetizados.
Do arrazoado apresentado (peça 82) , observam-se os argumentos sintetizados a seguir.
A não apresentação da prestação de contas final - PCF na sua gestão ocorreu devido à ausência de documentos necessários para realizar aquela prestação, uma vez que o gestor antecessor não disponibilizou tais documentos.
A sua gestão impetrou ação de improbidade administrativa (processo 551-42.2014.815.0051) em desfavor do ex-prefeito José Lavoisier Gomes Dantas apontando o descumprimento da gestão anterior quanto à falta de transição de gestão, acarretando-lhe sentença desfavorável e condenação, conforme deliberações apresentadas em anexo à defesa, transcrevendo na petição trechos das sentenças inicial (10/6/2019) , e da sentença dos embargos declaratórios (2/7/2020) . 
Os argumentos apresentados pelo ex-prefeito no âmbito de outra ação (processo 881-71.2016.4.05.8202) não elidem sua responsabilidade e distorcem a realizada dos fatos quanto à disponibilização dos documentos na transição de governo. Percebe-se que não consta na relação de convênios listados na respectiva sentença o convênio em questão (mencionada a peça 72) . O documento 'ofício de encaminhamento de balancete de dezembro' (peça 74) apresentado como comprovação das despesas necessárias à PCF se trata apenas dos possíveis registros contábeis das despesas relacionadas ao convênio. O referido balancete não apresenta as despesas necessárias para o preenchimento daquela prestação. Não restaram demonstrados nos autos quais documentos se encontravam nas pastas a que se refere o documento intitulado '01 PASTA COM AS SECRETARIAS DE INSFRAESTRUTURA, AGRICULTURA E TURISMO', não servindo como possíveis documentos para a prestação de contas do ajuste.
A responsabilidade pela disponibilização de toda documentação é do gestor que executou as despesas, não podendo a responsabilidade ser atribuída a gestores sucessores, já que a não localização de tais documentos resulta na inviabilização do encaminhamento de PCF. Logo, sua gestão não poderia obter os documentos necessários em diversos órgãos e/ou setores distintos como alegado pelo gestor antecessor.
O ex-prefeito, em suma, não realizou a transição de governo, não deixou os documentos correspondentes nos arquivos da edilidade, nem disponibilizou a documentação necessária para a apresentação da PCF, inviabilizando, assim, o encaminhamento por parte do defendente da referida prestação de contas.
Requer, por fim, a exclusão da sua responsabilidade, haja vista que restou evidenciada a impossibilidade do defendente em encaminhar a PCF.
Os elementos anexados à defesa referem-se ao processo judicial 551-42.2014.815.0051, que trata de ação civil pública por ato de Improbidade Administrativa, impetrada pelo Ministério Público da Paraíba em desfavor de José Lavoisier Gomes Dantas. Foram apresentadas cópias da sentença de 10/6/2019, proferida pelo Juiz da 1ª Vara de São João do Rio do Peixe, e da sentença de 2/7/2020, proferida em sede de Embargos de Declaração com efeitos infringentes, julgando parcialmente procedente os embargos, sem, entretanto, modificar o conteúdo da sentença. 
Análise das defesas 
Questões preliminares
Foi arguida pela defesa do ex-prefeito José Lavoisier Gomes a ocorrência da prescrição das pretensões de ressarcimento e de punibilidade do TCU.
Como se sabe, o Supremo Tribunal Federal - STF, no Recurso Extraordinário - RE 636.886, fixou a tese, com repercussão geral reconhecida, de que 'é prescritível a pretensão de ressarcimento ao erário fundada em decisão de Tribunal de Contas' (Tema 899) . Em que pese o questionamento acerca da abrangência da tese ali firmada, no sentido de que se circunscreveria apenas ao processo de execução da condenação imposta pelo TCU (ou seja, inaplicável à pretensão de ressarcimento exercida no processo 'conhecimento' da TCE) , verifica-se que o STF, por meio de decisões prolatadas pelas suas duas turmas, tem decidido de forma reiterada que se aplica o prazo prescricional de 5 anos previsto na Lei 9.873/1999 às pretensões sancionatória e ressarcitória a cargo do Tribunal de Contas da União.
Seja por aplicação direta ou por analogia, a orientação sufragada é no sentido de que o prazo de 5 anos é compatível com a tese de que a ação e a execução prescrevem no mesmo prazo (Súmula 150 do STF) , bem como com o fato de que a Lei 9.873/1999 - que regulamenta o exercício de ação punitiva pela Administração Pública Federal, direta e indireta - regeria integralmente a prescrição no âmbito do TCU. Quanto a este último aspecto, o Ministro Luís Roberto Barroso, no voto exarado no julgamento do MS 32.201, embora tenha advertido que a atuação do TCU, em sua acepção clássica, não se qualifica como exercício do poder de polícia, ressaltou que a Lei 9.873/1999 assumiria vocação regulatória geral da prescrição do exercício da competência sancionadora da Administração Pública, sendo sua disciplina aplicável a qualquer ação punitiva da Administração Pública Federal, exceto àquelas esferas em que exista regulamentação específica. Ademais, em virtude da autonomia científica do Direito Administrativo, não haveria razão plausível para suprimir a omissão da Lei Orgânica do Tribunal de Contas da União, no tocante ao estabelecimento de um prazo prescricional próprio, valendo-se das normas de direito civil, e não das de direito administrativo.
Eis algumas ementas que evidenciam o entendimento predominante do STF:
Ementa: AGRAVO REGIMENTAL EM MANDADO DE SEGURANÇA. TOMADA DE CONTAS ESPECIAL. TRIBUNAL DE CONTAS DA UNIÃO. CONDENAÇÃO A RESSARCIMENTO AO ERÁRIO. PRESCRIÇÃO. MARCO INTERRUPTIVO. ART. 2°, II, DA LEI 9.873/1999. ATO INEQUÍVOCO DE APURAÇÃO DO FATO. DISCUSSÃO. DIREITO LÍQUIDO E CERTO. DEMONSTRAÇÃO. INOCORRÊNCIA. SUBSISTÊNCIA DA DECISÃO AGRAVADA. AGRAVO A QUE SE NEGA PROVIMENTO. I - As razões do agravo regimental são inaptas para desconstituir os fundamentos da decisão agravada, que, por isso, se mantêm hígidos. II - Aplicando-se a regulamentação da Lei 9.873/1999 ao caso concreto, observa-se que a pretensão sancionatória do TCU, em relação aos atos praticados pelo impetrante, levando-se em consideração a ocorrência de 5 causas interruptivas da prescrição, não teria sido fulminada pelo decurso do tempo. III - A pretensão do recorrente, fundada na discussão sobre os fatos apontados como marcos interruptivos da prescrição da pretensão punitiva da Administração Pública, refoge aos estreitos limites do mandamus, ante a ausência de liquidez e certeza do direito pleiteado. IV - Agravo regimental a que se nega provimento. MS 36067 ED-AgR. Órgão julgador: Segunda Turma. Relator (a) : Min. RICARDO LEWANDOWSKI. Julgamento: 18/10/2019
Ementa: AGRAVO REGIMENTAL EM RECLAMAÇÃO. TRIBUNAL DE CONTAS DA UNIÃO. TOMADA DE CONTA ESPECIAL. PRESCRIÇÃO DA PRETENSÃO PUNITIVA. RECONHECIDA EM DECISÃO DO SUPREMO TRIBUNAL FEDERAL. PRESCRITIBILIDADE DO RESSARCIMENTO AO ERÁRIO FUNDADA EM DECISÃO DE TRIBUNAL DE CONTAS. AÇÃO DE IMPROBIDADE ADMINISTRATIVA COM PEDIDO DE RESSARCIMENTO JÁ EM CURSO. AGRAVO REGIMENTAL A QUE SE NEGA PROVIMENTO. I - O acórdão do TCU determinou a formação de processo administrativo para avaliarem, efetivamente, a eventual responsabilização do agravado para o ressarcimento do dano ao erário, contrariando, assim, autoridade desta Corte no MS 35.512/DF, uma vez que houve a concessão da segurança para declarar a ocorrência da prescrição da pretensão punitiva do TCU em relação às infrações imputadas a ele, destacando-se que a União poderia perseguir os valores referentes ao ressarcimento dos danos na esfera judicial. II - Agravo regimental a que se nega provimento. (Rcl 39497 AgR. Órgão julgador: Segunda Turma. Relator (a) : Min. RICARDO LEWANDOWSKI. Julgamento: 10/10/2020) 
Ementa: MANDADO DE SEGURANÇA. DIREITO ADMINISTRATIVO. TRIBUNAL DE CONTAS DA UNIÃO. SERVIDOR DA SECRETARIA DE SAÚDE DO ESTADO DO ACRE. FISCALIZAÇÃO OMISSA E DEFICIENTE NA EXECUÇÃO DE DOIS CONVÊNIOS FIRMADOS ENTRE A SECRETARIA ESTADUAL E O MINISTÉRIO DA SAÚDE. APLICAÇÃO DE MULTA. ARTS. 28, II, E 58, II, DA LEI 8.443/1992. ART. 268, II, DO REGIMENTO INTERNO DO TCU. PRESCRIÇÃO DA PRETENSÃO SANCIONATÓRIA. OCORRÊNCIA. APLICAÇÃO DA LEI 9.873/1999. PRECEDENTES DESTE STF. MEDIDA LIMINAR DEFERIDA E RATIFICADA NO EXAME DE MÉRITO. SEGURANÇA CONCEDIDA PARA AFASTAR A MULTA APLICADA. 1. A prescrição da pretensão punitiva do TCU é regulada pela Lei 9.873/1999, descabendo a aplicação do prazo decenal previsto na legislação civil (art. 205 do Código Civil) . Ao revés, incide o prazo quinquenal previsto na Lei 9.873/1999 (MS 32201, Rel. Min. Roberto Barroso, PRIMEIRA TURMA, DJe 7/8/2017; MS 35.512-AgR, Rel. Min. Ricardo Lewandowski, SEGUNDA TURMA, DJe 21/6/2019) . 2. In casu, na linha do parecer apresentado pelo Ministério Público Federal e da decisão liminar de minha lavra, é inequívoca a superação do prazo prescricional quinquenal. Os ilícitos apontados pela Corte de Contas ocorreram em julho de 2006, tendo o processo de auditoria sido instaurado em 9/10/2006. A ordem de citação do responsável para a audiência, por sua vez, ocorreu em 25/6/2007. Entretanto, a decisão condenatória recorrível foi exarada somente em 31/5/2016, data da prolação do Acórdão 3513/2016-TCU-Primeira Câmara. 3. Ex positis, CONCEDO A SEGURANÇA unicamente para afastar a sanção de multa aplicada ao impetrante, nos autos da Tomada de Contas Processo 023.288/2006-0, máxime da ocorrência de prescrição da pretensão punitiva do Tribunal de Contas da União. MS 35940. (Órgão julgador: Primeira Turma. Relator (a) : Min. LUIZ FUX. Julgamento: 16/06/2020) .
Essa orientação também foi seguida nas seguintes decisões monocráticas: MS 36.127-MC/DF e MS 35.940-MC/DF, Rel. Min. Luiz Fux; MS 35.294, MS 35.539/DF e MS 35.971-TP/DF, Rel. Min. Marco Aurélio; MS 34.256 MC/DF, MS 36.054-MC e MS 36.067-MC/DF, Rel. Min. Ricardo Lewandowski.
O Supremo Tribunal Federal tem se pronunciado no sentido de reconhecer não só a aplicação da prescrição quinquenal com fulcro na interpretação da Lei 9.873/1999, mas também a incidência dos marcos interruptivos do prazo prescricional consignados na referida lei, tantas vezes quanto presentes os suportes fáticos (MS 32201, Relator: Min. Roberto Barroso) . 
Entendimento que também foi adotado nas seguintes decisões monocráticas: MS 36.054, MS 34.256-MC, MS 35.512 e MS 36.067-MC, todos de relatoria do Min. Ricardo Lewandowski; MS 35.294, MS 35.539 e MS 35.971-TP, todos de relatoria do Min. Marco Aurélio; MS 32.201, Rel. Min. Roberto Barroso, e MS 36.127-MC e MS 35.940-MC, Min. Luiz Fux.
Em relação ao termo inicial da contagem do prazo prescricional, o 'caput' do art. 1º da Lei 9.873/1999 oferece solução que não destoa do modelo adotado pelo TCU no incidente de uniformização de jurisprudência, em que se examinou a prescrição da pretensão punitiva, nos termos do Acórdão 1441/2016-TCU-Plenário (Rel. Min. Benjamin Zymler) , com a adição da particularidade de explicitar o caso de infrações permanentes ou continuadas:
a) Regra geral: 'data da prática do ato'  (o que equivale a 'ocorrência da irregularidade sancionada') ;
b) Regra especial: 'no caso de infração permanente ou continuada, do dia em que tiver cessado'.
A Lei 9.873/1999, no art. 2º, estabelece as causas interruptivas da prescrição punitiva, consoante abaixo transcrito, já na redação conferida pela Lei 11.941/2009:
Art. 2º Interrompe-se a prescrição da ação punitiva:
I - pela notificação ou citação do indiciado ou acusado, inclusive por meio de edital;
II - por qualquer ato inequívoco, que importe apuração do fato;
III - pela decisão condenatória recorrível.
IV - por qualquer ato inequívoco que importe em manifestação expressa de tentativa de solução conciliatória no âmbito interno da administração pública federal.
	O quadro a seguir indica alguns eventos processuais, ocorridos no curso de uma TCE (fase interna e externa) - instaurada em razão de irregularidades na aplicação de recursos da União transferidos a entes subnacionais - que poderiam ser enquadrados nas causas de interrupção da prescrição acima apontadas, sem prejuízo, é claro, de outras ocorrências fáticas elegíveis como marco interruptivo, a depender da forma de proceder de cada entidade ou órgão tomador de contas.
	I - pela notificação ou citação do indiciado ou acusado, inclusive por meio de edital;
	 (i) notificação no âmbito do procedimento administrativo de ressarcimento previamente à instauração da TCE;
 (ii) notificação efetuada pelo órgão tomador de contas acerca da instauração da TCE;
 (iii) citação efetuada pelo TCU.
*Data da ciência da notificação ou citação pelos responsáveis ou de publicação do edital no DOU.

	II - por qualquer ato inequívoco, que importe apuração do fato;
* procedimento que evidencie a apuração dos fatos irregulares, com o objetivo de quantificar o dano e identificar possíveis responsáveis.
	 (i) relatório de sindicância ou PAD;
 (ii) relatório de apuração de irregularidades referente ao processo administrativo prévio à instauração da TCE;
 (iii) relatórios de fiscalização, pareceres, despachos, informações e memorandos relacionados à apuração dos fatos irregulares;
 (iv) relatório do tomador de contas;
 (v) relatório do controle interno; 
 (vi) termo de instauração ou designação de instauração da TCE;
 (vii) autuação da TCE no TCU; entre outras causas.
*Há quem inclua nesse grupo diligências que comprovam providências do responsável sobre as irregularidades investigadas.

	III - pela decisão condenatória recorrível.
	 (i) Verifica-se apenas no âmbito do TCU com a data da prolação do acórdão condenatório recorrível.

	IV - por qualquer ato inequívoco que importe em manifestação expressa de tentativa de solução conciliatória no âmbito interno da administração pública federal.
	 (i) pedido de parcelamento;
 (ii) pagamento parcial do débito;
 (iii) qualquer manifestação do responsável que demonstre claramente a sua intenção de recolher o débito.

	Bem se vê, portanto, que haveria uma multiplicidade de causas de interrupção da prescrição, conforme se depreende do art. 2º da Lei 9.873/1999. Tal exegese encontra respaldo em precedentes do STF, a exemplo do que se decidiu no julgamento do MS 36067 (Rel. Min. Ricardo Lewandowski) , com destaque para trecho do voto em que o Relator reconhece cinco causas de interrupção da prescrição, in verbis:
 (...) Assim, faz-se necessário levar em consideração que, apesar de os fatos objeto da apuração conduzida pela Corte de Contas remontarem aos anos de 1999 e 2000, período no qual o impetrante era Secretário de Saúde municipal, o Tribunal de Contas da União deu prosseguimento à tomada de contas especial por ter constatado a ocorrência de 5 causas interruptivas da prescrição, a saber: a) relatório de auditoria em conjunto realizada pelo Denasus e pela Secretaria Federal de Controle, lavrado em 06/07/2001, sendo este, certamente, um ato inequívoco que importou a apuração do fato (art. 2º, II, da Lei n. 9.873/1999) ; b) instauração de Tomada de Contas Especial pelo FNS, ocorrida em 05/10/2005, sendo este também, certamente, um ato inequívoco que importou a apuração do fato  (art. 2º, II, da Lei n. 9.873/1999) ; c) a autuação da presente Tomada de Contas Especial no âmbito do Tribunal de Contas da União, ocorrida em 12/08/2008, sendo este também, certamente, um ato inequívoco que importou a apuração do fato  (art. 2º, II, da Lei n. 9.873/1999) ; d) o ato que ordenou a citação do responsável, ora impetrante, ocorrida em 12/07/2010 (art. 2º, I, da Lei n. 9.873/1999) ; e) o exercício do poder punitivo ocorrido em 20/06/2012, data da prolação do Acórdão 1563/2012-TCU-Plenário (art. 2º, III, da Lei n. 9.873/1999) .
	No caso concreto, tendo como parâmetro a tese firmada pelo STF, no RE 636.886, no sentido de que ambas as pretensões do TCU (sancionatória e ressarcitória) sujeitam-se ao prazo prescricional de 5 anos previsto na Lei 9.873/1999, considerando, ainda, o sistema prescricional descrito na citada lei, inclusive as causas de suspensão e de interrupção da prescrição, temos os seguintes eventos processuais:
a)  Termo inicial da contagem do prazo (data da ocorrência da irregularidade) : 5/1/2014 (data após o prazo para apresentação da prestação de contas) ;
b)  Parecer Circunstanciado da TCE, datado de 11/3/2019 (peça 1) , no qual consta a informação de o segundo repasse não teve a respectiva prestação de contas apresentada. Também há o registro de que houve notificação do contratado - município (em 2013, 2016, 2017 e 2019) , não tendo ocorrido a manifestação; 
 Data de autuação da tomada de contas especial pelo TCU: 8/3/2021;
 Despacho do titular da SecexTCE autorizando a realização da citação proposta (peça 51) : 20/5/2021.
Analisando-se a data da prática do ato irregular, em 5/1/2014, bem como os eventos processuais que se sucederam, conforme acima enumerados, os quais têm o condão de interromper o curso do prazo prescricional, de acordo com o art. 2º da Lei 9.873/1999, observa-se que transcorreu o prazo de 5 (cinco) anos entre cada evento processual interruptivo (primeiro parecer após aquela data foi apenas em 11/3/2019) . Se levar em conta o entendimento sufragado pelo STF, no julgamento do RE 636.886, ocorreu a prescrição da pretensão sancionatória e ressarcitória a cargo do TCU em relação ao responsável José Lavoisier Gomes (em relação ao outro responsável que foi chamado em audiência, não ocorreu a pretensão sancionatória, já que foi notificado em 2013, 2015 e 2017) .
	Todavia, o caso tratado no RE 636.886 (tema 899 da repercussão geral) diz respeito à fase de execução judicial de deliberação do Tribunal de Contas, tanto assim que, para deslindá-lo, foi necessária a aplicação da Lei 6.830/1980 (Lei de Execuções Fiscais) , diploma legal evidentemente inaplicável à fase que antecede à formação do título executivo extrajudicial do TCU, caracterizada pela atuação do órgão de controle externo até a prolação do acórdão.
Veja-se que foram opostos embargos declaratórios contra a referida decisão do STF, os quais foram rejeitados pela maioria da Suprema Corte (Plenário, Sessão Virtual de 13.8.2021 a 20.8.2021) , confirmando, portanto, a abrangência da deliberação prolatada na fixação do tema 899, razão por que se deve adotar a orientação prevalente no TCU, no sentido de que a matéria ali tratada alcançaria tão somente a fase judicial de cobrança do título extrajudicial, não atingindo os processos de controle externo, mantendo-se, desse modo,  a interpretação adotada pela Suprema Corte, em 2008, no Mandado de Segurança - MS 26.210, oportunidade em que foi definida a tese da imprescritibilidade das ações de ressarcimento ao erário:
A suspensão pelo STF das demandas nas quais esteja em questão a prescritibilidade da pretensão de ressarcimento ao erário com base em decisão de tribunal de contas (RE 636.886/STF) alcança tão somente a fase judicial de cobrança do título extrajudicial, não atingindo os processos de controle externo em trâmite. Até julgamento definitivo em contrário pelo STF, permanece o entendimento do TCU acerca da imprescritibilidade das pretensões de ressarcimento decorrentes de tomadas de contas especiais. (Acórdão 1267/2019-TCU-Plenário, Relator: Min. AROLDO CEDRAZ) 
A suspensão pelo STF das demandas nas quais esteja em questão a prescritibilidade da pretensão de ressarcimento ao erário com base em decisão de tribunal de contas (RE 636.886/STF) alcança tão somente a fase judicial de cobrança do título extrajudicial, não atingindo os processos de controle externo em trâmite. Até julgamento definitivo em contrário pelo STF, permanecem imprescritíveis as pretensões de ressarcimento decorrentes de tomadas de contas especiais. (Acórdão 7930/2018-TCU-Segunda Câmara, Relatora: Min. ANA ARRAES) 
Ademais, em casos semelhantes, conforme tem sido decidido pelos três colegiados desta Corte de Contas, tem prevalecido, ao menos por ora, o entendimento jurisprudencial predominante no TCU de que o débito é imprescritível. Ou seja, tendo em vista que o STF decidiu os embargos de declaração opostos pela Advocacia-Geral da União (AGU) contra a decisão proferida em 17/4/2020 no julgamento do Recurso Extraordinário (RE) 636.886, informando que aquela decisão se refere à fase de execução do Acórdão do TCU, a nova posição do STF sobre prescritibilidade da pretensão de ressarcimento não altera, por ora, entendimento do TCU de que as ações de ressarcimento movidas contra agentes causadores de danos ao erário são imprescritíveis.
	Por outro lado, especificamente quanto à prescrição da pretensão punitiva, verifica-se que o Acórdão 1441/2016-TCU-Plenário, Relator Ministro Benjamin Zymler, que uniformizou a jurisprudência sobre essa questão, subordinou tal prescrição ao prazo geral indicado no art. 205, do Código Civil, que é de dez anos, contado da data de ocorrência da irregularidade sancionada, nos termos do art. 189, do Código Civil, sendo este prazo interrompido pelo ato que ordenar a citação, a audiência ou a oitiva do responsável.
No caso em exame, não ocorreu a prescrição, uma vez que a irregularidade sancionada se deu em 5/1/2014 e o ato de ordenação da citação ocorreu em 20/5/2021 (peça 51) .
Logo, as preliminares arguidas pela defesa não comportam acolhimento.
Questões de mérito
Repisando, ao ex-prefeito José Lavoisier Gomes Dantas, gestão 2009/2012, foram atribuídas duas condutas irregulares: 1ª) não demonstrar a boa e regular aplicação dos recursos federais recebidos e geridos por meio do instrumento em questão, no período de 6/9/2006 a 5/11/2013, em face da omissão na prestação de contas, cujo prazo encerrou-se em 4/1/2014; 2ª) não disponibilizar as condições materiais mínimas e necessárias para que o seu sucessor pudesse apresentar a prestação de contas.
Já em relação ao prefeito que o sucedeu, José Airton Pires de Sousa, gestão 2013/2020, foi atribuída a conduta irregular de descumprir o prazo originalmente estipulado para prestação de contas dos recursos federais recebidos à conta do instrumento em questão, o qual se encerrou em 4/1/2014, bem como não apresentar justificativas ao concedente que demonstrassem a existência de impedimento de prestar contas quando do vencimento do referido prazo.
Transcrevem-se a seguir trechos da análise realizada na instrução precedente (peça 57) , tendo em vista que os argumentos e/ou elementos apresentados em sede de alegações de defesa, adiante examinados, não possuem o condão de modificar o entendimento esposado e/ou elidir a irregularidade objeto da citação ao ex-prefeito e ao fiscal do contrato.  
 Como se observa, o cerne da irregularidade é a não comprovação da boa e regular aplicação dos recursos federais relativos ao segundo repasse (desbloqueado ao município) realizado em 7/11/2012, no valor de R$ 69.608,78, já no final da gestão do prefeito signatário do contrato, José Lavoisier Gomes Dantas.
 Em consulta aos extratos bancários acostados aos autos (peças 23-24) , observa-se que no mesmo dia em que ocorreu a liberação dos recursos relativos ao segundo repasse, de R$ 69.608,78 - composto por recursos federais, de R$ 67.449,59 em 28/12/2012 (data do crédito na conta específica) , e da contrapartida, de R$ 2.159,19 -, houve um débito na totalidade daquele valor (com histórico de 'déb.autor.' - peça 24, p. 2) , indicando a utilização daquele montante (aplicação dos recursos - despesa) ainda na gestão do prefeito José Lavoisier Gomes Dantas, antecessor ao prefeito José Airton Pires de Sousa, que fora arrolado sozinho como responsável na fase interna. Em relação ao saldo da conta de aplicação, observa-se a devolução à União, em 26/1/2015, no valor de R$ 152.751,77 (peça 23, p. 4; peça 26) .
 Assim, a responsabilidade pela não comprovação da boa e regular aplicação dos recursos federais em face de omissão na prestação de contas deve recair sobre o prefeito que efetivamente geriu e aplicou os recursos federais, prefeito José Lavoisier Gomes Dantas, gestão 2009/2012 (e não do prefeito sucessor, como entendeu o órgão instaurador destas Contas) . Portanto, ele responde sozinho pelo débito de R$ 67.449,59 apontado, que deve ter a data ajustada à data efetiva do repasse (que coincide com a data do saque) na conta específica do ajuste: 28/12/2012.
 Em relação ao prefeito sucessor, José Airton Pires de Sousa, gestão 2013/2020, fica configurada a irregularidade (passível de multa) pelo não cumprimento do prazo originalmente estipulado para prestação de contas do contrato de repasse, cujo prazo se encerrou em 6/11/2013 (durante a sua gestão) .
 Quanto ao prefeito antecessor, cabe, ainda, a irregularidade (passível de multa) pela não disponibilização das condições materiais mínimas e necessárias para que o seu sucessor pudesse apresentar a prestação de contas do contrato de repasse, cujo prazo encerrou-se em 5/1/2014.
 Importante registar que, de acordo com o relatório de acompanhamento de engenharia da Caixa (peça 21) , o objeto foi 100% executado, com qualidade razoável, e cumpriu os objetivos previstos.
Passando ao exame dos argumentos de mérito, observa-se que ambos concordam que não houve a apresentação da prestação de contas à época.
Antes de adentrar nos motivos de tal ocorrência, verifica-se que a defesa do ex-prefeito José Lavoisier Gomes acostou aos autos elementos com vistas a comprovar a despesa suportada pelo segundo repasse, como nota de empenho, nota fiscal e solicitação de desbloqueio de recursos da Caixa em favor da construtora (peças 70, 73 e 79-81) , além de extrato bancário da conta vinculado ao ajuste (peça 69) . Percebe-se a existência do nexo causal entre o recurso repassado e a despesa ora comprovada, dando azo à regularidade financeira dessa parcela. Levando-se em conta o atesto da Caixa aprovando a execução física do objeto, conforme os relatórios de acompanhamento daquela instituição financeira já constantes dos autos (peças 20-21) e juntados novamente pela defesa (peças 66-67) , pode-se considerar   demonstrada, ainda que tardiamente, a boa e regular aplicação dos recursos federais recebidos e geridos por meio do instrumento em questão (a primeira parcela já tinha sido aprovada pela Caixa) . Logo, afastasse o débito imputado ao ex-prefeito.
Resta a responsabilidade pela não apresentação da prestação de contas à época, passível de multa.
A narrativa da defesa do ex-prefeito foi de que não encaminhou a prestação de contas do segundo pagamento por ter sido realizado apenas três dias antes do término de seu mandato. Alega que repassou ao sucessor o balancete de dezembro que constava as despesas necessárias à prestação de contas do convênio. Entende que o TCU, no Acórdão 10941/2016-TCU-Segunda Câmara (que tratou da omissão no dever de prestar contas dos recursos repassados no âmbito do Convênio 700846/2010) , e a Justiça Federal, nas sentenças proferidas no âmbito do processo judicial 881-71.2016.4.05.8202 (que tratou de ação penal) e do processo judicial 800768-84.2016.4.05.8202 (que tratou de ação civil de improbidade administrativa) , ambas acerca de suposto extravio de documentos da gestão municipal no processo de transição, reconheceram que houve o repasse da documentação entre as gestões municipais. E ainda que não tivesse ocorrido, era plenamente possível ao seu sucessor prestar contas do convênio, a partir de demanda junto à Caixa, à empresa ou ao fisco estadual (para obter o extrato bancário e a nota fiscal) .
Já a narrativa da defesa do prefeito sucessor é de que o gestor antecessor não disponibilizou os documentos necessários para a apresentação da prestação de contas final. Alega que houve sentença judicial desfavorável ao ex-prefeito (mantida em sede de embargos de declaração) , no âmbito do processo judicial 551-42.2014.815.0051 (que tratou de ação de improbidade administrativa) , por descumprimento da gestão anterior quanto à falta de transição de gestão. Também que a sentença relativa à outra ação judicial (processo 881-71.2016.4.05.8202) não contemplou o ajuste em comento, e que o balancete apresentado se tratava apenas dos possíveis registros contábeis das despesas relacionadas ao convênio, não apresentava as despesas necessárias para o preenchimento daquela prestação. Entende que o gestor anterior deveria disponibilizar toda a documentação e que a gestão do sucessor não poderia obter os documentos necessários em diversos órgãos e/ou setores distintos, ante a não localização de documentos nos arquivos da prefeitura e/ou repassados na transição de governo que não ocorreu, inviabilizando o envio da prestação de contas final.
 Os processos judiciais mencionados não demonstram a disponibilização dos documentos pelo ex-prefeito ou a impossibilidade de prestação de contas pelo segundo. 
O ex-prefeito que geriu os recursos deveria demonstrar efetivamente que disponibilizou as condições materiais mínimas e necessárias para que o seu sucessor pudesse apresentar a prestação de contas do contrato de repasse. Ainda que processos judiciais mencionados não lhe tenham responsabilizado por suposto extravio de documentos da gestão municipal no processo de transição, restaria a ele demonstrar que efetivamente repassou ao sucessor a documentação atinente à prestação de contas do segundo repasse, o que não ocorreu. O ofício em que encaminha o balancete mensal de dezembro/2012 apresenta ressalva nele aposta de que os comprovantes de despesa não foram apresentados em anexo àquele documento. Tampouco há menção do ajuste em tela no documento, ou no outro expediente em que mencionava o envio de 'pastas' de documentos. Entretanto, deve-se levar em favor do ex-prefeito o fato de que não houve sua notificação por parte do órgão repassador sobre a ocorrência de não apresentação da prestação de contas pelo gestor que lhe sucedeu, o que se houvesse ocorrido permitir-lhe-ia apresentar a documentação como a ofertada nesta fase processual e, consequentemente, este processo de contas não teria sequer sido instaurado. Por esta razão, deixa-se de propor sua apenação. 
O prefeito sucessor deveria, como discorrido na instrução precedente, cumprir duas condições cumulativas e indispensáveis ao afastamento da sua corresponsabilidade, a saber: a) demonstração da impossibilidade de prestar contas dos recursos geridos pelo antecessor; e b) adoção de medida destinada ao resguardo do patrimônio público. 
No caso concreto, não existam nos autos elementos probatórios de que o sucessor tomou providência condizente com o objetivo de resguardo do patrimônio público. As sentenças das ações judiciais trazidas aos autos indicam que o Ministério Público Federal foi quem impetrou as medidas judiciais. E ainda que se considere como medidas do gestor sucessor, este não demonstrou a adoção de medidas efetivas que poderiam comprovar o atendimento da primeira condição para o afastamento de sua responsabilidade, qual seja, a apresentação de justificativas no que se refere às providências concretas que tenham sido adotadas, com vistas a reunir a documentação necessária à prestação de contas ou que demonstrassem o seu impedimento. Ele foi gestor do município por duas gestões seguidas (2013/2020) , oportunidade em que o ministério fez a demanda (em 2013, 2016, 2017 e 2019) para a apresentação da prestação de contas e não obteve resposta, conforme informado no mencionado parecer circunstanciado (peça 1) . Não se mostra razoável inferir que não poderia obter os documentos necessários, pois, como trazido pela defesa do prefeito antecessor, a partir de informações no balancete e/ou no sistema sagres do TCE-PB poderia ter realizado diligências para obter os mesmos documentos juntados pelo ex-prefeito José Lavoisier Gomes. O sucessor José Airton Pires de Sousa sequer respondeu às demandas do ministério ao longo deste processo (fase interna) , permanecendo silente.
Ao não apresentar a prestação de contas no prazo e forma devidos e/ou oferecer justificativas no sentido de que adotou medidas administrativas que estavam ao seu alcance para obter a documentação necessária à prestação de contas, mas encontrou dificuldades concretas que o impediram de prestar contas, deve ser responsabilizado pelo não cumprimento do prazo originalmente estipulado para prestação de contas do contrato de repasse em comento, cujo prazo se encerrou em sua gestão.
Logo, ficou comprovada a boa e regular aplicação dos recursos conveniados. Deve-se relevar a ausência de demonstração de disponibilidade das condições materiais mínimas e necessárias para que o seu sucessor pudesse apresentar a prestação de contas, uma vez que não houve demanda do ministério direcionada a ele para realizar a prestação de contas e, quando houve nesta fase processual, o fez. 
Já o prefeito sucessor, não apresentou justificativas no que se refere às providências concretas que tenham sido adotadas com vistas a reunir a documentação necessária à prestação de contas ou que demonstrassem o seu impedimento, não servindo para tanto apenas a ação judicial mencionada em sua defesa. Mostra-se perfeitamente viável a obtenção à época dos elementos necessários para a apresentação da prestação de contas do ajuste; e sequer respondeu às demandas do órgão repassador. Assim, persiste sua responsabilidade pela irregularidade no descumprimento do prazo originalmente estipulado para prestação de contas dos recursos federais recebidos à conta do instrumento em questão.
Ante o exposto, o responsável José Lavoisier Gomes Dantas (CPF: XXX.162.094-XX) deve ter acolhida parcialmente suas alegações de defesa e razões de justificativas, com suas contas julgadas regulares com ressalva, enquanto deve ser rejeitada as razões de justificativa do responsável José Airton Pires de Sousa (CPF XXX.888.634-XX) , com suas contas julgadas irregulares, além da aplicação de multa, nos termos do art. 58 da Lei 8.443/1992, dada a ausência de prescrição da pretensão punitiva.
Prescrição da Pretensão Punitiva
Não houve a referida prescrição, conforme já analisado anteriormente (itens 43-44 desta instrução) .
CONCLUSÃO
	Em face da análise promovida na seção 'Exame Técnico', verifica-se que o responsável José Lavoisier Gomes Dantas logrou comprovar a boa e regular aplicação dos recursos, elidindo o débito, e o contexto discorrido lhe é favorável para o afastamento da outra irregularidade a ele imputada, razão pela qual suas contas devem ser julgadas com ressalvas.
Ao responsável José Airton Pires de Sousa, persiste a irregularidade que lhe fora atribuída, pelos motivos expostos anteriormente, cabendo o julgamento irregular de suas contas e a aplicação de multa nos termos do art. 58 da Lei 8.443/1992, dada a ausência de prescrição da pretensão punitiva.
Por fim, a matriz de responsabilização presente no processo (peça 48) deve ser ajustada com vistas a elidir as irregularidades atribuídas ao primeiro gestor e manter o entendimento acerca da irregularidade imputada ao segundo gestor.  
PROPOSTA DE ENCAMINHAMENTO
Ante o exposto, submetem-se os autos à apreciação, para envio ao Ministério Público junto ao TCU, e posterior encaminhamento ao Gabinete do Exmo. Sr. Ministro-Relator Jorge Oliveira:
acatar parcialmente as alegações de defesa e razões de justificativas apresentadas responsável José Lavoisier Gomes Dantas (CPF: XXX.162.094-XX) ;
rejeitar as razões de justificativa apresentadas pelo responsável José Airton Pires de Sousa (CPF XXX.888.634-XX) ;
julgar regulares com ressalva, com fulcro dos arts. 1º, inciso I, 16, inciso II, 18 e 23, inciso II, da Lei 8.443/92, as contas de José Lavoisier Gomes Dantas (CPF XXX.162.094-XX) , dando-lhe quitação;
julgar irregulares, nos termos dos arts. 1º, inciso I, 16, inciso III, alínea 'b', da Lei 8.443/1992, c/c o arts. 19, parágrafo único, e 23, inciso III, da mesma Lei, as contas do responsável José Airton Pires de Sousa (CPF XXX.888.634-XX) ;
aplicar ao responsável José Airton Pires de Sousa (CPF XXX.888.634-XX) a multa prevista no art. 58, inciso II, da Lei 8.443/1992 c/c o art. 268, inciso II, do Regimento Interno do TCU, fixando-lhe o prazo de quinze dias, a contar da notificação, para que comprove, perante o Tribunal (art. 214, III, alínea 'a', do Regimento Interno do TCU) , o recolhimento da dívida aos cofres do Tesouro Nacional, atualizada monetariamente desde a data do acórdão proferido pelo Tribunal até a do efetivo recolhimento, se paga após o vencimento, na forma da legislação em vigor;
autorizar, desde logo, a cobrança judicial da dívida, caso não atendida a notificação, na forma do disposto no art. 28, inciso II, da Lei 8.443/1992;
autorizar também, desde logo, se requerido, com fundamento no art. 26 da Lei 8.443, de 1992, c/c o art. 217, §§ 1º e 2º do Regimento Interno do TCU, o parcelamento da (s) dívida (s) em até 36 parcelas, incidindo, sobre cada parcela, corrigida monetariamente, os correspondentes acréscimos legais, fixando-lhe o prazo de quinze dias, a contar do recebimento da notificação, para comprovar, perante o Tribunal, o recolhimento da primeira parcela, e de trinta dias, a contar da parcela anterior, para comprovar os recolhimentos das demais parcelas, devendo incidir, sobre cada valor mensal, atualizado monetariamente, os juros de mora devidos, no caso do débito, na forma prevista na legislação em vigor, alertando o responsável de que a falta de comprovação do recolhimento de qualquer parcela importará o vencimento antecipado do saldo devedor, nos termos do § 2º do art. 217 do Regimento Interno deste Tribunal; 
enviar cópia do Acórdão que vier a ser proferido ao Ministério do Desenvolvimento Regional e aos responsáveis, para ciência;
informar ao Ministério do Desenvolvimento Regional e aos responsáveis que a presente deliberação, acompanhada do Relatório e do Voto que a fundamenta, está disponível para a consulta no endereço www.tcu.gov.br/acordaos, além de esclarecer que, caso requerido, o TCU poderá fornecer sem custos as correspondentes cópias, de forma impressa."
É o relatório.

Joanilson Guedes Barbosa (13295/OAB-PB), representando José Lavoisier Gomes Dantas.

Subprocurador-Geral Paulo Soares Bugarin

TOMADA DE CONTAS ESPECIAL. CONTRATO DE REPASSE. PAVIMENTAÇÃO DE RUAS. AUSÊNCIA DE PRESTAÇÃO DE CONTAS DE PARTE DOS RECURSOS. CITAÇÃO. AUDIÊNCIAS. DEMONSTRAÇÃO DA BOA E REGULAR APLICAÇÃO DOS RECURSOS POR PARTE DO PREFEITO QUE GERIU OS RECURSOS. CONTAS REGULARES COM RESSALVA. REJEIÇÃO DAS RAZÕES DE JUSTIFICATIVA DO PREFEITO QUE NÃO PRESTOU CONTAS. CONTAS IRREGULARES. MULTA.

TOMADA DE CONTAS ESPECIAL (TCE)

Secretaria de Controle Externo de Tomada de Contas Especial (SecexTCE)

Em exame tomada de contas especial instaurada pela Caixa Econômica Federal em nome de José Airton Pires de Sousa, ex-prefeito de São João do Rio do Peixe/PB, em razão da omissão na prestação de contas dos recursos repassados ao município por meio do Contrato de Repasse 0201892-33, que tinha por objeto a "pavimentação em paralelepípedos em diversas ruas".
2.	O ajuste foi firmado no valor de R$ 301.546,40, sendo R$ 292.500,00 referentes à conta do concedente e R$ 9.046,40 referentes à contrapartida do convenente, e teve vigência de 6/9/2006 a 5/11/2013, com prazo para apresentação da prestação de contas em 4/1/2014. Os repasses efetivos da União totalizaram R$ 284.371,51 (peça 29) .
3.	Embora as obras tenham sido concluídas, a TCE foi instaurada devido à omissão no dever de prestar contas referente ao segundo desbloqueio repassado à prefeitura, no valor original de R$ 67.449,59, segundo o relatório de tomada de contas especial (peça 39) .
4.	No âmbito deste Tribunal, foram promovidas, na condição de gestor dos recursos, a citação e a audiência de José Lavoisier Gomes Dantas, respectivamente, em razão da omissão na prestação de contas e por não fornecer as condições materiais necessárias para que seu sucessor pudesse apresentar a prestação de contas. Também foi realizada a audiência do prefeito sucessor, José Airton Pires de Sousa, pelo não cumprimento do prazo originalmente estipulado para a prestação de contas dessa parcela de recursos federais recebidos.
5.	Analisada a defesa do ex-prefeito José Lavoisier Gomes Dantas, a unidade técnica anotou que o responsável apresentou documentação suficiente para estabelecer o nexo causal entre os recursos repassados e as despesas efetuadas, a saber, nota de empenho, nota fiscal, extrato bancário vinculado ao ajuste e solicitação de desbloqueio de recursos da Caixa em favor da construtora (peças 70, 73, 69, e 79-81) . Sendo assim, propôs o afastamento do débito imputado ao ex-prefeito, com o que estou de acordo, uma vez que os novos elementos juntados ao processo são suficientes para comprovar a regularidade, do ponto de vista financeiro, da aplicação dos recursos federais no objeto previsto e a execução física da obra também foi comprovada.
6.	Por outro lado, as justificativas fornecidas pelo ex-prefeito José Lavoisier Gomes Dantas não são aptas a comprovar que ele forneceu a seu sucessor as condições necessárias para que este prestasse contas adequadamente. O balancete que afirma ter encaminhado ao prefeito sucessor não continha os comprovantes de despesa indispensáveis à correta prestação de contas, conforme ressalva aposta no ofício que encaminhou o demonstrativo. Ademais, não consta nos autos qualquer comprovação de que tenha encaminhado ao prefeito que o sucedeu a documentação atinente à prestação de contas do segundo repasse. Entretanto, como esse responsável não foi notificado sobre a não prestação de contas na fase interna e como, ao ser citado pelo TCU, apresentou a documentação pertinente, acompanho os pareceres uniformes no sentido de que seria de rigor excessivo apenar esse responsável com multa, dadas essas circunstâncias.
7.	Quanto ao prefeito sucessor, José Airton Pires de Sousa, não há comprovação nos autos de que ele tenha demonstrado a impossibilidade de prestar contas dos recursos geridos pelo antecessor nem adotado medidas destinadas ao resguardo do patrimônio público. A ação de improbidade administrativa que menciona não foi interposta por ele, mas pelo Ministério Público Federal. Ademais, não é crível que esse responsável, tendo sido prefeito de 2013 a 2020, não dispusesse de meios para obter os documentos necessários à prestação de contas, especialmente considerando que esse gestor foi chamado ao processo na fase interna, ao contrário de seu antecessor, que mesmo assim conseguiu reunir os elementos comprobatórios da utilização dos recursos públicos na finalidade prevista.
8.	Nesse sentido, e não tendo ocorrido a prescrição da pretensão punitiva e seguindo a jurisprudência desta Corte pela imprescritibilidade das ações de ressarcimento, acompanho as propostas uniformes no sentido de julgar regulares com ressalva as contas de José Lavoisier Gomes Dantas, dando-lhe quitação, e de julgar irregulares as contas de José Airton Pires de Sousa, aplicando-lhe a multa prevista no art. 58, inciso II, da Lei 8.443/1992, para a qual fixo o valor de R$ 8.000,00 (oito mil reais) .
Ante o exposto, voto no sentido de que o Tribunal adote o Acórdão que ora submeto à deliberação deste Colegiado.
TCU, Sala das Sessões, em 30 de agosto de 2022.
JORGE OLIVEIRA 
Relator